【裁判字號】    96,自,36
【裁判日期】    990803
【裁判案由】    偽造文書等
【裁判全文】
臺灣臺北地方法院刑事判決                96年度自字第36號
自  訴  人  阿波羅投資股份有限公司
代  表  人  洪信行
代  理  人  魏憶龍律師
            林合民律師
被      告  乙○○
選任辯護人  蕭萬龍律師
            陳孟彥律師
上列被告因偽造文書等案件，經自訴人提起自訴，本院判決如下
：
    主  文
乙○○無罪。
    理  由
一、自訴意旨略以：按自訴人阿波羅投資股份有限公司（下稱阿
    波羅公司）於民國九十年設立，自設立起迄今一直由蔡正元
    擔任董事長。依臺北市政府之公司登記資料顯示，阿波羅公
    司最後登記異動日期為九十五年九月二十日，董事長仍登記
    為蔡正元。自訴人阿波羅公司為中央電影事業股份有限公司
    （下稱中影公司）之最大法人股東，並經中影公司股東會選
    舉當選五席董事，有權指派法人代表擔任中影公司之董事。
    經查，被告乙○○並非自訴人阿波羅公司之董事長，並無權
    刻製或使用自訴人阿波羅公司之印章印文，亦無權以自訴人
    阿波羅公司之名義為任何法律行為。惟自訴人阿波羅公司近
    日發現，被告竟於九十六年一月二十三日擅自偽刻「阿波羅
    投資股份有限公司」印章，並且非經授權使用該偽造之印章
    ，自行冒用自訴人阿波羅公司之名義製作「阿波羅投資股份
    有限公司，代表人改派函」，提交中影公司，違法改派中影
    公司之董事，足生損害於自訴人阿波羅公司及中影公司，因
    認被告涉犯刑法第二百十七條之偽造印章、偽造印文罪、刑
    法第二百十六條、第二百十條之行使偽造私文書罪云云。
二、按犯罪事實應依證據認定之，無證據不得認定犯罪事實；又
    不能證明被告犯罪或其行為不罰者應諭知無罪之判決，刑事
    訴訟法第一百五十四條第二項、第三百零一條第一項分別定
    有明文。次按事實之認定，應憑證據，如未能發現相當證據
    ，或證據不足以證明，自不能以推測或擬制之方法，以為裁
    判基礎（最高法院四十年臺上字第八六號判例參照）。又認
    定犯罪事實所憑之證據，雖不以直接證據為限，間接證據亦
    包括在內，然而無論直接或間接證據，其為訴訟上之證明，
    須於通常一般之人均不致有所懷疑，而得確信其為真實之程
    度者，始得據為有罪之認定，倘其證明尚未達到此一程度，
    而有合理性懷疑之存在時，即無從為有罪之認定，此亦有最
    高法院七十六年臺上字第四九八六號判例可資參照。況刑事
    被告依法並無自證無罪之義務，關於犯罪構成要件之證明，
    就具體之自訴案件，依據刑事訴訟法第三百四十三條、第一
    百六十一條第一項之規定，應由自訴人負舉證責任，所指明
    之證明方法，並須達於足可積極證明被告確係犯罪之嚴格證
    明程度。倘自訴人所提出之證據不足證明被告有罪，或自訴
    人所指證明之方法，無從說服法院以形成被告有罪之心證，
    而認為被告犯罪嫌疑不足者，基於無罪推定之原則，自應為
    被告無罪判決之諭知。
三、本案自訴人認被告涉犯前開犯行，無非以阿波羅公司登記資
    料、阿波羅公司代表人改派函、阿波羅公司之印鑑章印文、
    臺灣士林地方法院九十六年度裁全字第二七一號民事裁定、
    阿波羅公司投資章程、阿波羅公司九十六年二月九日向臺北
    市政府更正函、會計師查核報告書、中央投資股份有限公司
    （下稱中投公司）之刑事告發狀、中影公司之刑事告訴狀、
    權利轉讓書、九十五年四月二十七日合作協議書、協議書、
    連帶保證同意確認書、甲○○聲明書及丙○○簽署收據、九
    十五年七月十四日中影公司臨時董事會議事錄、中影公司交
    易法律關係圖、中影公司交易資金及股份交割圖、中投公司
    與羅玉珍間之函、中投公司函、阿波羅公司股票、丙○○另
    案民事起訴狀、股份過戶通知書、證券交易稅一般代徵稅額
    繳款書、臺北市政府函、九十六年三月一日阿波羅公司股東
    臨時會議事錄（節錄本）、臺灣士林地方法院九十六年度訴
    字第三一四號民事裁定、臺灣高等法院九十八年度抗字第一
    八一七號民事裁定、臺灣士林地方法院九十六年度訴字第二
    七三號民事判決、臺灣高等法院九十八年度上字第九八九號
    民事判決等為主要依據。訊據被告堅決否認有何犯行，辯稱
    ：前開改派函並非其所發，是證人甲○○製作發送的，其係
    在該函文發出後方事後受證人吳承麟之告知，其不知悉改派
    函上阿波羅公司的印章是誰刻的，改派函上乙○○之印章也
    不是其刻的，是放在公司內的等語。
四、程序部分：本判決所引用之書面證據資料，因被告及辯護人
    於本院準備程序及審理中對於該等證據均未爭執證據能力，
    復未於言詞辯論終結前聲明異議，本院審酌該等證據作成時
    之情況，並無不宜作為證據之情事，是依刑事訴訟法第一百
    五十九條之五之規定，均得作為證據。
五、經查：
(一)前開九十六年一月二十三日之「阿波羅投資股份有限公司，
    代表人改派函」確已提交中影公司，以改派中影公司之董事
    等情，此為被告所不否認，並有九十六年一月二十三日阿波
    羅公司代表人改派函在卷可按，是本件首應審究者乃該改派
    函係由何人製作。
(二)前開改派函乃由實際出資購買中影公司之證人甲○○所製作
    ，業據證人甲○○及具名洽談股份購買事宜之證人丙○○結
    證在卷（均見本院九十九年七月二十日審判筆錄），互核相
    符。
(三)被告僅受託擔任名義負責人，而未參與前開改派函之製作、
    行使，亦經證人丙○○於本院審理中證稱：經由蔡正元介紹
    而和羅玉珍共同購買中投公司旗下的中影公司，伊和蔡正元
    因此協議會給付蔡正元酬庸新臺幣五千萬元，蔡正元則必須
    把阿波羅公司過戶給伊。是在購買中影公司之後取得阿波羅
    公司的股權，約在九十五年六月間。伊有擔任阿波羅公司董
    事，當時公司董事還有蔡正元及被告，監察人為莊天來。當
    時是伊經由被告的同意，借用被告名義登記為董事，被告僅
    為名義上的董事，在伊取得股權之初，是由蔡正元當董事長
    ，到了九十五年十月經過改選董監事之後，阿波羅公司事務
    就改由證人甲○○負責，但負責人登記為被告，之所以推派
    被告為公司負責人係因被告為伊之妹妹，當時伊和中影公司
    還有爭議在，所以就拜託被告，推派被告為董事長，但被告
    並無實際參與公司的經營，因為阿波羅公司為紙上公司，只
    是因為中影公司的股權放在阿波羅公司那邊，阿波羅公司都
    是由證人甲○○在管理，九十六年一月二十三日之改派函是
    由證人甲○○所發，事後證人甲○○有告訴伊。當時公司大
    小章由證人甲○○保管，當時是伊與證人甲○○決議改派中
    影公司董監事代表，且中影公司的事情是由伊和證人甲○○
    在處理等語（見本院九十九年七月二十日審判筆錄）。證人
    甲○○於本院審理中亦證與證人丙○○約定，由渠出資、證
    人丙○○出面向中投公司購買中影公司的股票，出資購得之
    中影公司股權登記是登記在阿波羅公司名下，因證人丙○○
    有取得阿波羅公司的所有股份，而證人丙○○跟渠有書面約
    定，由證人丙○○出面購買，所以渠認為這樣的風險很小。
    在九十五年九月、十月後，渠有擔任阿波羅公司的董事，當
    時阿波羅公司的負責人是被告，因為被告是證人丙○○的妹
    妹，所以請被告擔任名義負責人，當時阿波羅公司並沒有實
    際營業，只是中影股權的控股公司，除了有參與中影股權的
    相關事情外，公司也沒有別的事情。在被告擔任名義負責人
    期間，阿波羅公司的大小章由渠保管，九十六年一月二十三
    日之改派函是由渠發的，當時阿波羅公司開股東會及董事會
    後，由渠根據會議決議去發的，在發此份函文前，並無告知
    被告，是在發函後才告知被告的。告知被告發送公司代表人
    改派函之原因是因為要請被告擔任中影的董事及執行副總，
    所以才告訴被告，被告當時說會幫證人丙○○的忙，並且同
    意擔任中影的董事及執行副總。九十六年一月二十三日改派
    函上蓋用之阿波羅公司大小章當時是由渠保管，是在渠擔任
    董事後由渠保管。因為中投公司有介入協調中影股權及經營
    權的事情，所以渠沒有馬上依董事會之決議發出，後來經過
    中投公司及郭台強介入始終無法解決，才在九十六年一月二
    十三日決定發出改派函。此改派函上所稱董監的人選與九十
    五年十月董事議事錄上所稱的董監名單不同，是因為郭台強
    介入無法解決，就發出存證信函表示因郭台強沒有出資，對
    於中影公司沒有義務，也沒有權利，中投公司也表示說中影
    公司的董監事人選及經營權是由購買中影公司股權的買方決
    定的。在九十六年一月發改派函時，有調整裡面的董事人選
    ，渠是在問過中投公司曾忠正，經曾忠正表示他們不希望介
    入以後，渠就自己決定人選，並且問過證人丙○○、被告是
    否同意擔任中影董事，經她們同意。吳成榮是渠哥哥，但吳
    成榮沒有意願，所以渠就決定換成林山元，林秀美的部分也
    換成監事莊天來。在渠發此份函之前，並沒有告知被告渠要
    發這份函的事等語（見本院九十九年七月二十日審判筆錄）
    。是以被告既未實際參與公司經營而僅受證人丙○○之託擔
    任阿波羅公司名義董事長，，則其於事後始由證人甲○○告
    知前情，尚與常情無違，因認被告所辯堪以採信。
六、綜上所述，本件既無證據可資證明被告事前知悉或授意證人
    甲○○製作前開改派函，而自訴人所提出之前開證據，亦無
    法證明被告本人有製作或行使改派函之事實，自難執為不利
    於被告之認定。此外，復查無其他積極證據足資證明被告涉
    有自訴人自訴之偽造文書等犯行，即不能證明被告犯罪，自
    應依法諭知被告無罪之判決。
據上論斷，應依刑事訴訟法第三百四十三條、第三百零一條第一
項，判決如主文。
中    華    民    國    99    年    8     月    3     日
                  刑事第十一庭  審判長法  官  劉方慈
                                      法  官  顧正德
                                      法  官  黃紹紘
以上正本證明與原本無異。
如不服本判決應於收受送達後十日內向本院提出上訴書狀，並應
敘述具體理由；其未敘述上訴理由者，應於上訴期間屆滿後二十
日內向本院補提理由書（均須按他造當事人之人數附繕本）「切
勿逕送上級法院」。
                                      書記官  陳靜君
中    華    民    國    99    年    8     月    11    日

司法院資訊處製作；財團法人民間司法改革基金會備份。
